最高法院民事判決　　　　　　　　　　　　　　　八十七年度台上字第二七○三號
　　上　訴　人　台鳳股份有限公司
　　法定代理人　黃葉冬梅
　　被 上訴 人　劉 玉 生
　　　　　　　　越鈴旅行社股份有限公司
　　右　一　人
　　法定代理人　杜 博 勇
右當事人間請求返還無權占有房屋事件，上訴人對於中華民國八十七年二月二十三日
台灣高等法院第二審更審判決（八十六年度重上更(一)字第七九號），提起上訴，本院
判決如左：
    主  文
原判決廢棄，發回台灣高等法院。
    理  由
本件上訴人主張：被上訴人劉玉生向伊購買系爭如原判決附表所示之不動產，並於民
國八十三年二月二十五日簽訂不動產買賣契約書，伊於八十三年三月一日將系爭不動
產交付劉玉生占有使用，依不動產買賣契約書第二條第五款之約定，劉玉生應於八十
三年三月二十五日辦妥銀行貸款，然劉玉生竟去函高雄巿新興地政事務所，以移轉登
記面積與契約訂立之面積不符為由，要求停止移轉登記，致無法完成過戶，而無從依
上開約定辦理貸款，有違反契約第二條第五款之情事，伊乃依契約第十三條之約定解
除契約，並沒收劉玉生前繳之款項。買賣契約既已解除，劉玉生占有使用系爭不動產
自屬無正當權源；而向劉玉生承租系爭不動產之被上訴人越鈴旅行社股份有限公司（
下稱越鈴公司）之租賃契約對上訴人自不存在，越鈴公司亦應將其占有使用之系爭不
動產返還伊等情。爰依民法第七百六十七條之規定，求為命被上訴人返還系爭不動產
之判決。
被上訴人劉玉生則以：伊因上訴人移轉登記於伊之面積較契約約定者短少約十四坪，
始去函高雄巿新興地政事務所異議。況上訴人欲以無實際使用價值之公共設施面積補
足其短少之建坪，亦與雙方間之契約有違，上訴人不得催告並解約等語。資為抗辯。
原審以：查系爭不動產買賣契約書，係約定上訴人將其所有坐落高雄市○○區○○段
六○九地號土地應有部分十萬分之七百七十九及建號二九二八、二九三四號門牌號碼
苓雅區○○○路二三二號十四樓之五、十四樓之六房屋二筆含公共設施及地下三層編
號二十四、二十五號機械式停車位二戶所有權全部，總建坪約六十八坪出售於被上訴
人劉玉生；證人即契約之書寫人陳桂芳證稱，該「總建坪約六十八坪」之文字，係經
雙方要求而加寫。足見出賣之系爭房屋包括十四樓之五、十四樓之六二戶，並含公共
設施及地下三層編號為二十四、二十五號之機械式停車位，總面積應有約六十八坪。
次查系爭房屋於兩造訂約時為已建造完成辦竣建物所有權第一次登記之成屋，為兩造
所不爭，並有建物所有權狀可稽。依所有權狀所載，各戶之共同使用部分均已確定，
十四樓之五部分為十萬分之一千五百六十八，十四樓之六部分為十萬分之八十六，而
被上訴人劉玉生抗辯，伊原於八十三年一月二十九日訂購十四樓Ｅ戶（建號二九二八
號）含機械式雙車位，總面積約三十六坪，嗣於八十三年二月二十一日再增購十四樓
Ｋ戶 (建號二九三四號) ，未增購停車位，合計購買十四樓Ｅ、Ｋ二戶及二機械式停
車位等情，為上訴人所是認，並有臨時購屋證明單可憑。查被上訴人劉玉生原所購買
之建號二九二八號房屋建物暨陽台面積為六四點一八平方公尺約折合十九點四三坪，
共同使用部分為三四九九點五六平方公尺中之應有部分十萬分之一千五百六十八，折
算面積五四點八七平方公尺，約合十六點六一坪，二者面積合計三六點○四坪，核與
八十三年一月二十九日之臨時購屋證明單上含機械式雙車位，面積約三十六坪之記載
相符，是被上訴人劉玉生抗辯，伊原先購買之建號二九二八號房屋之共同使用部分已
包括二機械式停車位，自屬可信。至被上訴人劉玉生嗣另增購之建號二九三四號房屋
，依其所有權狀所載，共同使用部分為三四九九點五六平方公尺中之應有部分十萬分
之八十六，折算面積約三點○一平方公尺，合○點九一坪。該建號二九三四號房屋所
有權狀既已有共同使用部分應有部分之記載，被上訴人劉玉生又未增購停車位，自無
共同使用部分持分不足 (即應有部分短缺) 之問題。從而上訴人嗣將原屬建號二八五
六號房屋之共同使用部分調整十萬分之一千三百，移歸建號二九三四號房屋，即非屬
兩造買賣契約範圍之內。又建號二九三四號房屋之建物面積為五七點五二平方公尺，
約合十七點四一坪，及共同使用部分○點九一坪，合計約十八點三二坪，與建號二九
二八號房屋並含二機械式停車位及共同使用部分計三六點零四坪，合計約五四點三六
坪，與買賣契約書所載約六十八坪，相差近十四坪。上訴人就該短少部分，欲以原屬
建號二八五六號之他戶房屋之共同使用部分十萬分之一千三百湊足交付，係未依債之
本旨為給付，被上訴人劉玉生自得拒絕受領。上訴人所為給付既未依債之本旨，依民
法第二百三十五條前段規定，不生提出給付之效力，則被上訴人劉玉生拒絕受領而向
高雄市新興地政事務所異議，致未能辦妥所有權移轉登記，自無何違約責任可言。另
買賣契約書第二條第五款雖約定，預計於八十三年三月二十五日由被上訴人劉玉生向
銀行貸款新台幣五百六十萬元交付上訴人，惟該買賣契約書係於八十三年三月三十一
日方完成公證，同年四月二日始向稅捐機關申報地價稅及契稅，且上訴人於同年五月
十三日始向地政機關送件申請辦理所有權移轉登記。上訴人既未能於同年三月二十五
日之前將系爭不動產所有權移轉登記於被上訴人劉玉生，被上訴人劉玉生自無從於是
日辦理銀行貸款。上訴人執以主張被上訴人劉玉生去函地政機關阻擾過戶，致無法依
約完成貸款，自屬違約，伊已依該契約書第十三條之約定，解除契約，亦無足採，依
法自不生契約解除之效力。末按上訴人未依債之本旨所為之給付，既不生提出給付之
效果，被上訴人劉玉生應為之對待給付自不生遲延給付之問題，則上訴人於八十四年
五月十三日以存證信函催告被上訴人劉玉生應於同年月十八日以前，向高雄市新興地
政事務所撤回異議，並配合辦理過戶與貸款之抵押權設定手續，或於同日以前繳清貸
款金額，不生遲延給付之催告效果。從而上訴人於八十四年五月十九日書狀表示以該
書狀繕本之送達為解除契約之意思表示，亦不生效。綜上所陳，上訴人與被上訴人劉
玉生間之買賣關係依然存在，被上訴人劉玉生本於買賣關係而占有系爭不動產；被上
訴人越鈴公司係向被上訴人劉玉生承租而占有系爭不動產，均非無權占有。則上訴人
主張依民法第七百六十七條規定，請求被上訴人遷讓返還如附表所示之不動產，即非
有據，不應准許。因而維持第一審所為上訴人敗訴之判決，駁回其上訴。
當事人締結契約，倘雙方意思表示相合致，即屬合法成立，雙方均應受拘束。查上訴
人於原審主張：兩造於委託代書向地政主管機關申辦買賣所有權移轉登記之移轉契約
等文件上用印，同意自主建號二八五六號原有公設持分調整十萬分之一千三百，移歸
主建號二九三四號取得，被上訴人亦自承蓋用印鑑為其所有，另證人陳星政代書亦出
具證明書證實上情，並到庭證稱該契約書係兩造經過協商，達成共識而成立，足見兩
造買賣所有權移轉契約已合法成立，應受拘束，不容被上訴人事後翻悔云云（見原審
卷一一四頁正、背面、五○頁，重上字卷一五九頁背面），並提出該所有權移轉契約
書、證明書，及引用證人陳星政之證言為憑（見原審重上字卷三九頁、九四頁、一四
四頁、一四五頁正面）。此攸關兩造於系爭不動產買賣契約成立後，就其標的物之範
圍暨契約之履行，曾否另合意成立契約更易其內容，上訴人之解除契約是否合法之認
定至切。乃原審對此竟恝置不論，遽為上訴人不利之判決，顯有判決不備理由之違法
。上訴論旨，指摘原判決不當，求予廢棄，非無理由。
據上論結，本件上訴為有理由，依民事訴訟法第四百七十七條第一項、第四百七十八
條第一項，判決如主文。
中      華      民      國    八十七    年     十一     月     二十     日
                              最高法院民事第三庭
                                  審判長法官  范  秉  閣
                                        法官  朱  建  男
                                        法官  曾  煌  圳
                                        法官  許  澍  林
                                        法官  鄭  玉  山
      右正本證明與原本無異
                                              書  記  官
中      華      民      國    八十七    年     十二     月      八      日
